臺灣彰化地方法院刑事判決　　　　　　　94年度訴字第1347號
公　訴　人　臺灣彰化地方法院檢察署檢察官
被　　　告　乙○○
選任辯護人　張崇哲律師
　　　　　　江彗鈴律師
　　　　　　林志銘律師
上列被告因洗錢防制法等案件，經檢察官提起公訴（94年度偵字
第2064號），本院判決如下：
    主  文
乙○○幫助共同意圖為自己不法之所有，以詐術使人將本人之物
交付，處有期徒刑陸月，如易科罰金，以佰元折算壹日。扣案
之復華商業銀行鹿港分行帳號0000000000000000號之提款卡壹只
沒收之。
    事  實
一、乙○○明知現今在金融機構開立帳戶並無困難，且一般人均
    係使用自己之帳戶，如使用他人之帳戶常與財產犯罪密切相
    關，且取得他人存摺之目的在於收取贓款及掩飾犯行使之不
    易遭人追查，其在能預見犯罪集團收受帳戶之目的係欲隱匿
    真實身分，以供其集團進行詐欺犯罪所用下，竟乃基於幫助
    他人詐欺取財之不確定故意，而其發生並不違背其本意之認
    識下，竟不顧他人所可能遭害之危險，容任他人藉以遂行犯
    罪，於不詳時、地，將其於民國（下同）93年10月13日，所
    申設之復華商業銀行鹿港分行（下稱復華商銀）帳號000000
    0000000000號帳戶之存摺、提款卡、密碼、印章等物件均交
    予詐欺犯罪集團成員使用。嗣詐欺犯罪集團之姓名、年籍均
    不詳之某成年成員即以乙○○所交付上揭帳戶為犯罪工具，
    於93年10月20日以手機簡訊詐財之方式，向丙○○佯稱其信
    用卡遭盜刷，需即止付，指示其撥打止付專線並持其所有之
    現金卡至自動櫃員機辦理，致丙○○陷於錯誤，於同日晚間
    6時10分許，依上開詐欺犯罪集團成員之指示操作，使該帳
    戶內之新台幣（下同）99,783元，轉匯至乙○○申設之上開
    復華商銀帳戶內後，驚覺有異，將該帳戶報警處理後，迨於
    同年月22日，乙○○持上開金融卡，至復華商銀自動櫃員機
    辦理變更密碼時，為行員發覺並通知員警查獲，始查知上情
    。
二、案經彰化縣警察局鹿港分局報請臺灣彰化地方法院檢察署檢
    察官偵查起訴。
    理  由
一、訊據被告乙○○固不否認前於93年10月13日，在彰化縣鹿港
    鎮○○路321號所申設之復華商業銀行鹿港分行，申設帳號
    為0000000000000000號之帳戶，惟矢口否認有提供上開帳戶
    予詐騙集團使用，辯稱：該帳戶原本要供伊妹妹甲○○做為
    薪資帳戶，甲○○工作上要伊辦個戶頭給她當作薪資轉帳用
    ，但伊尚未將該存摺、提款卡交給甲○○，甲○○即未繼續
    在該處工作。該戶頭伊於93年10月13日開戶，開戶後完全沒
    有使用，復於93年10月22日，因欲更改密碼，故至提款機處
    變更密碼，但提款卡一放進去就退回來，無法操作，伊直接
    到服務台問小姐，小姐進去裡面一下子，警察就過來了，伊
    便至警局製作筆錄。而伊開戶後，曾變更過密碼1次，嗣於
    94年10月22日，伊係打算變更較好記之密碼，但尚未變更成
    功，即無法操作云云。惟查：
（一）被告於93年10月13日，在彰化縣鹿港鎮○○路321號所申
      設之復華商銀，申設帳號為0000000000000000號之帳戶。
      並於同日，分別向址設彰化縣鹿港鎮○○路279號1樓之華
      南商業銀行鹿港分行（下稱華南商銀）、址設彰化縣鹿港
      鎮○○路137號之彰化商業銀行鹿港分行（下稱彰化銀行
      ）、址設彰化縣鹿港鎮○○路266號之臺中商業銀行鹿港
      分行（下稱臺中商銀），申設帳號分別為000000000000、
      00000000000000、000000000000號之帳戶。復於93年10月
      20日下午5時許，某姓名年籍均不詳之成年人以手機簡訊
      詐財之方式，向告訴人丙○○佯稱：其信用卡被盜刷，需
      即止付，並指示告訴人持提款卡至自動櫃員機辦理。致告
      訴人陷於錯誤，於同日晚間6時10分許，依其指示操作，
      使該帳戶（帳號000000000000號）內之99,783元，轉匯至
      被告申設之上開復華商銀帳戶內。嗣於同年10月22日下午
      3時許，被告持上開復華商銀之金融卡至復華商銀鹿港分
      行之自動櫃員機前，辦理變更密碼之際，為行員發覺並報
      警查獲等情，為被告所自承在卷，並經被害人丙○○指述
      綦詳，且有復華商銀、華南商銀、彰化銀行、臺中商銀函
      覆之開戶資料、中華郵政公司自動櫃員機交易明細表、轉
      帳交易明細表、存摺交易往來明細查詢表各1份、簡訊內
      容翻拍照片2紙附卷可稽。
（二）被告雖辯稱：伊並未將存摺、提款卡交由第三人使用，係
      因伊妹妹工作上需要，請伊幫忙她開立帳戶供薪資轉帳之
      用，才會申請這麼多帳戶云云。然證人即被告之妹妹甲○○先於偵查中具結證稱：「（93年10月間在何處上班？）
      嘉義縣太保市泡沫紅茶店。」、「（有無請求被告幫你開
      設帳戶？）有。」、「（為何不自己去開戶？）因為我沒
      時間，是用來薪資轉帳。」、「（被告開設帳戶是於何銀
      行、帳號？）不知道，因為我只做一星期而已，被告也沒
      告訴我。」、「（被告有無將復華銀行帳戶存摺交與你？
      ）沒有，我沒看過。」（見偵卷第21頁）、「（前庭稱你
      因在嘉義泡沫紅茶店工作，需要開戶，你請乙○○去何銀
      行開戶？）是的，我是在嘉義縣太保市的泡沫紅茶店工作
      ，老闆我們都叫他大哥，我叫乙○○開一個帳戶給我用。
      」、「（有何人可以證明你在泡沫紅茶店工作？）沒有。
      」（見偵卷第51頁）。復於本院審理時到庭結證稱：「（
      你目前是否有工作？）有，去年9月一直在瑪格麗特泡沫
      紅茶店工作到現在，老闆葉方思，男性，薪水1萬6千元，
      付現金，隔月5日給付薪水，去年9月試用2個禮拜，10月
      正式上班，試用的薪水是在10月5日給我，10月時就約好
      薪水給付方式，就一直都用現金給我薪水。」、「（薪水
      領現金後如何處理？）繳家裡的費用，都是我自己處理，
      我不會存在郵局或其他戶頭，都是拿現金處理家裡費用。
      」、「（有無因為薪資而需要開戶？）沒有。」、「（既
      然剛才表示泡沫紅茶店的薪資都是以現金交付，為何還有
      老闆叫你開戶的可能？）那是另外一家泡沫紅茶店，而並
      非現在工作的泡沫紅茶店，我做了差不多壹個禮拜就沒有
      做了，時間大約93年7、8月。」、「（該泡沫紅茶店的店
      名及老闆名稱？）我都不知道。」、「（何時請乙○○幫
      你開戶？）93年7、8月，第一個泡沫紅茶店工作完以後，
      還沒找到第二家泡沫紅茶店之前。」、「（第一家泡沫紅
      茶店的薪水如何給付？）都沒有給。」、「（93年7、8月
      間在第一家泡沫紅茶店工作時，是否有自己或請人在金融
      機構開戶？）沒有。」、「（你本身有無在其他銀行開戶
      過？）郵局、彰化銀行，很久以前開戶的，在我泡沫紅茶
      店之前。」、「（你在郵局、彰化銀行既然有帳戶，何以
      還要另外開戶頭？）彰化銀行帳戶是之前就辦很久了，我
      只是叫我姐姐幫我辦而已，我們嘉義太保沒有彰化銀行，
      只有郵局而已，之前的彰化銀行也是我跑到北港辦的，我
      也沒有指定我姐姐要辦哪一家銀行的帳戶。」、「（嘉義
      太保有無其他銀行？）太保沒有，嘉義市有，但我們是在
      嘉義縣，我沒有時間去嘉義市辦，所以才叫我姐姐去辦。
      」、「（嘉義太保有無其他銀行行庫有設分行？）我不知
      道有沒有，我是沒有時間去辦，我也沒有指定我姐姐去辦
      哪一家銀行帳戶。」、（你是否知道公司薪資使用哪個銀
      行行庫？）我不知道。」、「（為何你老闆要將薪資匯入
      你姐姐的帳戶？）老闆會將薪水匯進員工帳戶，沒有老闆
      會將薪水匯進員工家屬的戶頭。」、「（你到第二家泡沫
      紅茶店之後，有無跟你姐姐講說你已經找到工作？且告知
      老闆是用現金給付薪水？）我有跟我姐姐講，我姐姐也知
      道我老闆是用現金交付薪水。」（見94年9月21日審理筆
      錄），(1)衡諸常情，一般公司或廠商使用薪資轉帳者，均
      於員工任職後，要求員工在公司所設立薪資轉帳戶頭之銀
      行開立員工帳戶，以便利做為薪資轉帳之用，一方面於同
      一銀行內薪資轉帳以減少跨行轉帳支出之費用，另一方面
      將薪資轉入以員工為戶名之帳戶，極少將薪資轉入員工眷
      屬或他人之帳戶，以避免轉入他人之帳戶日後滋生紛爭，
      惟揆諸證人甲○○之證言，其證稱係於第一個工作結束後
      ，尚未於第二個工作任職之前，並不知將來之公司為何，
      亦不知將來薪資轉帳之銀行為何，即委託被告以被告之名
      義開立戶頭以供其將來工作後薪資轉帳之用，蓋一般金融
      機構供存戶開立之活儲帳戶，具有相當之屬人性，而一般
      情形，開立存款帳戶並無任何特殊限制，一般人均可開立
      ，上情實與常理有違。(2)況被告分別於華南商銀、復華商
      銀、臺中商銀及彰化商銀所開立之4個帳戶，均於93年10
      月13日所開立，已如前述，而證人甲○○復於本院審理時
      證稱：伊於去年9月於泡沫紅茶店工作迄今，10月正式上
      班，10月時就約好薪水給付之方式係以現金給付，薪水領
      現金之後未存入郵局或其他戶頭，都放在家裡以支付家中
      費用，伊於此家泡沫紅茶店任職後，即有通知伊姊姊，並
      告知伊姊姊薪水用現金支付等語，揆諸證人甲○○前揭證
      詞，既證人甲○○於93年9月任職泡沫紅茶店即以現金領
      薪，且告知被告此情，則被告實無於93年10月13日再開立
      4個帳戶供證人甲○○將來薪資轉帳之用之必要。(3)又證
      人甲○○住於嘉義縣太保市，惟證人甲○○於本院審理時
      證稱：伊於彰化銀行及郵局均有帳戶，嘉義縣太保市只有
      郵局，沒有其他銀行，嘉義市才有，伊因沒有時間去申請
      ，故委託被告申請等語，衡諸證人甲○○已於彰化銀行有
      帳戶，如被告所設立之4個帳戶確為證人甲○○因將來薪
      資轉帳之需要所委託開立，自無同於彰化銀行開立帳戶之
      必要，況被告所開立之4個帳戶（華南商銀、復華商銀、
      臺中商銀及彰化商銀）於嘉義縣太保市均無分行，且證人
      亦認識到前往外縣市辦理金融業務之不便利性，則為顧及
      將來提領薪資使用之便利性，證人甲○○應無委託被告代
      辦位在外縣市之金融機構帳戶之可能性。(4)再者，證人甲○○係被告之妹妹，二人為至親，其證言本即有迴護被告
      之可能，且其於偵查中及審理時之證詞，就其委託之內容
      及時間等情，顯有前後矛盾及上開有違常理之處，其證詞
      之可信性自屬有疑。
（三）被告另辯稱：「我卡放進去，還沒有使用，就被退回來，
      我是臨時想說要變更密碼，變成我女兒的生日號碼，原本
      的密碼是銀行提供的密碼，已經有開過卡，但都沒有使用
      過，只是想要變更密碼，我也不記得以前有沒有變更過，
      應該就像我在警局所說的那樣，只是我現在已經忘記當時
      我有沒有變更過密碼。」、「（是否均未使用過該金融卡
      即變更密碼？）沒有使用過，我想要拿復華銀行鹿港分行
      的給我妹妹使用，我變更成我女兒生日密碼，我女兒的生
      日，我妹妹也知道，我妹妹沒有要我變更成什麼密碼。」
      、「（既然金融卡是你妹妹要使用，為何不直接拿給你妹
      妹去變更密碼？）我沒有想那麼多。」、「我妹妹要使用
      ，她說要作薪資轉帳，我妹妹沒有跟我說哪家銀行，我也
      沒有特定選這家，只要是銀行就可以，我同一天申請四家
      銀行帳戶，那四家銀行都在同一條路，我同時抽四家的號
      碼牌，看哪一家比較快，後來我四家都申請了，台中商銀
      帳戶是原本要給我女兒買基金開戶用，開我的名字，我四
      家都有填開戶資料，想說以後有工作後，可以當作薪資轉
      帳用，我以前工作大部分都是銀行的，所以都去銀行開戶
      ，那一條路就是那四家銀行。」、「（你的復華銀行鹿港
      分行存摺在何處？）我不知道，我身上只有提款卡，我就
      交出提款卡，存摺我沒有賣，我放在我娘家，我不曉得是
      否被偷了，我就是找不到，復華商銀鹿港分行的存摺我原
      本就是要給我妹妹，其他三本的存摺都在我那邊，都放在
      鹿港，只有復華商銀鹿港分行的存摺、印章我都放在我娘
      家，因為提款卡比較重要，所以我放在身上，我很少用存
      摺、印章去領錢，都是使用提款卡領錢。」「（四家銀行
      的印鑑章是否均同一個？）都一樣的。」、「是否印鑑章
      跟存摺都不見了？）都不見了。」、「其他三家銀行的存
      摺是否仍在？）有，我有將影本給檢察官。」、「你娘家
      遭小偷是否有報案？）沒有，我不知道有沒有其他東西不
      見，我只知道我的存摺、印章不見。」云云。然查，(1)被
      告於偵查中自承：「（開立上開帳戶時，你找到工作了？
      ）還沒有找到工作，事後也沒有買基金。」等語（見偵卷
      第73頁），被告初於偵訊中辯稱開戶係受其妹甲○○委託
      所開立，後又辯稱係要幫小孩買基金，且自己將來找工作
      做為薪資轉帳之用，惟事後並未找到工作，亦未買基金，
      其辯詞前後反覆不一，相互矛盾，證人甲○○復於偵查中
      到庭結證稱：不知道被告為伊開設之帳戶是於何銀行、帳
      號，被告亦未告知或將復華商銀之存摺交與伊等語，足見
      其於同日開立多家銀行帳戶之目的非屬單純。(2)況，倘被
      告開立帳戶之目的確供其妹甲○○所使用，自應將被告所
      開立四帳戶之存摺、印章（據其稱為同一顆）、及提款卡
      與其密碼交予甲○○使用，惟被告並未告知證人甲○○業
      已開立帳戶，亦未將上開存摺等物交予甲○○，已如前述
      ，反分別將復華商銀之存摺、印章放予娘家，提款卡留於
      身上供己使用，而將其餘三家銀行之存摺，放置於自己位
      於彰化縣鹿港鎮○○里○○街43號之住處，復於偵查時及
      本院審理時供稱：伊只能找到華南商銀、臺中商銀及彰化
      商銀之存摺，只有復華商銀之存摺、印章被盜取遺失，但
      伊並不知伊娘家是否有遭竊及報警，只知道伊復華商銀之
      存摺、印章不見等語，被告復單獨保管復華商銀之提款卡
      ，並在未告知證人甲○○之情形下，自行前往自動櫃員機
      ，欲以提款卡操作之方式，變更密碼為自己女兒之生日，
      被告之上開行為實與常情再再相違。
（四）被告復辯稱：應係偽卡集團偽造伊所有之復華商銀提款卡
      ，再交由詐騙集團詐騙，且如被告確係將上開提款卡、密
      碼交由詐騙集團使用，詐騙集團只要輸入密碼，即可開卡
      使用，並不需要試卡云云。惟證人即復華商銀襄理蔡泰盈
      於偵查中證稱：「（被告於93年10月13日領卡，是否可能
      於93年10月20日前遭偽造？）應該不會被偽造，他在93年
      10月13日領卡的，因為在資訊室製卡，營運部再寄發的密
      碼，時間有落差，發生偽卡的情形很低，我們沒有發生過
      這種情形。」（見偵卷第72、73頁），且現今詐騙集團於
      取得帳戶後，為確認其得以提款卡轉帳或提款之可能性，
      先以小額金額試卡之情形所在多有，實難遽憑有試卡紀錄
      而認係偽卡集團偽造提款卡使用。
（五）查金融帳戶為個人之理財工具，一般民眾皆可自由申請開
      設金融帳戶，並無任何特殊之限制，且得同時在不同金融
      機構申請多數存款帳戶使用，並無借用或交付他人帳戶使
      用之必要。又金融存款帳戶，悠關存戶個人財產權益之保
      障，專屬性甚高，衡諸常理，若非與本人有密切關係者，
      不可能出借或交付個人帳戶，縱有交付個人帳戶予他人使
      用之特殊情形，亦必會先行瞭解他人使用帳戶之目的始行
      提供。且以電話或簡訊通知金融卡資料外洩或其他類似之
      不法詐騙份子，經常利用他人存款帳戶、印章、提款卡以
      遂行犯行，類此案件在社會上層出不窮，亦屢經報章雜誌
      及其他新聞媒體再三披露，避免此等專屬性甚高之物品被
      不明人士利用為與財產有關之犯罪工具，亦為一般生活認
      知所應有之認識，被告竟將上揭復華商銀帳戶之存摺、印
      章、提款卡等物交予犯罪集團份子，足見被告確已預見將
      自己開設之帳戶之存摺、金融卡及密碼任意交予他人，該
      帳戶將有可能會被利用作為實行詐欺犯罪之工具，是被告
      將其所有之上揭帳戶存摺等物交付真實姓名、年籍均不詳
      之人使用，縱無證據證明被告明知前揭詐欺集團之犯罪態
      樣，然就前揭詐欺集團嗣後將被告出售之帳戶供詐欺所得
      之用，顯不違反被告本意，被告自有幫助前揭詐欺集團詐
      欺之未必故意。
（六）綜上，被告上開所辯既屬前後矛盾且與常情相違，難以採
      信，且於短短七日內遭偽造提款卡之可能性極低，本件事
      證明確，被告上開犯行，應堪認定。
二、按刑法關於正犯、從犯之區別，本院所採見解，係以其主觀
    之犯意及客觀之犯行為標準，凡以自己犯罪之意思而參與犯
    罪，無論其所參與者是否犯罪構成要件之行為，皆為正犯，
    其以幫助他人犯罪之意思而參與犯罪，其所參與者，苟係犯
    罪構成要件之行為，亦為正犯，必以幫助他人犯罪之意思而
    參與犯罪，其所參與者又為犯罪構成要件以外之行為，始為
    從犯（最高法院25年上字第2253號判例要旨參照）。是如未
    參與實施犯罪構成要件之行為，且係出於幫助之意思提供助
    力，即屬幫助犯，而非共同正犯。經查：
（一）該詐欺犯罪集團份子基於為自己不法所有之犯意，施用詐
      術，使被害人丙○○陷於錯誤，而將本人之財物交付，前
      揭詐欺犯罪集團成員所為，係犯刑法第339條第1項之詐欺
      取財罪。又該詐欺集團等人間就前揭詐欺取財犯行，具有
      犯意之聯絡及行為之分擔，而應成立共同正犯。
（二）被告基於幫助詐欺犯意，提供上開帳戶存摺、提款卡及密
      碼、印章等物予上開詐欺犯罪集團份子，並由真實姓名、
      年籍均不詳之人，意圖為自己不法之所有，以詐術使被害
      人陷於錯誤，而匯款至被告所提供之上揭帳戶，並無相當
      證據證明被告有參與詐欺犯行之構成要件行為，是被告顯
      係以幫助他人為詐欺犯罪之意思，其所參與者僅係提供前
      開存摺、提款卡及密碼、印鑑章等資料，亦即參與犯罪構
      成要件以外之行為。依前開說明，核其所為係幫助犯刑法
      第339條第1項詐欺取財罪。被告幫助前揭詐欺犯罪集團等
      人共同犯刑法第339 條第1項之詐欺取財罪，自應論以被
      告幫助共同詐欺取財罪，爰依刑法第30條第2項之規定，
      按正犯之刑減輕之。
（三）公訴人雖以：告訴人因遭人以手機簡訊詐騙，於93年10月
      20 日晚間6時10分許，持提款卡至高雄縣梓官鄉○○路之
      郵局自動櫃員機前，將其帳戶（帳號000000000000號）內
      之99,783元，轉匯至被告申設之上開復華商銀帳戶內。而
      該復華商銀帳戶內之金錢，復於同日晚間6時22分許，為
      姓名年籍均不詳之人以提款卡提款之方式，而予成功提領
      ，顯見該姓名年籍均不詳之人係持被告所申請取得之提款
      卡，搭配被告於領卡時，自行設定之密碼，始得以順利將
      上開款項提領。另被告旋於翌日下午3時許，持上開提款
      卡，至復華商銀鹿港分行之自動櫃員機前，欲變更密碼，
      而為警循線查獲，足見被告與詐欺犯罪集團之成員有密切
      之聯繫即有犯意之聯絡等語，並於本院審理時更正其起訴
      法條為刑法第339條第1項之詐欺取財罪嫌，惟綜觀本院卷
      證，實無積極證據可資證明被告確有從事以手機簡訊或撥
      打電話之詐欺行為，亦無從證明被告有從事提款之取財行
      為，其所參與者僅係提供前開存摺、提款卡及密碼、印鑑
      章等資料，亦即參與犯罪構成要件以外之行為，如前所述
      ，又除上開交付帳戶之物品之行為外，復無從證明被告與
      上開詐欺犯罪集團成員就詐欺取財之構成要件行為有何積
      極犯意之聯絡，本件被告所犯應係共同詐欺取財之幫助犯
      ，附此敘明。
三、爰審酌被告並無前科，平日素行良好，惟其任意提供帳戶予
    不法份子使用，且其所提供帳戶非惟幫助詐騙者遂行詐財目
    的，同時使詐欺者得以隱匿其真實身分，減少遭查獲之風險
    ，愈使其肆無忌憚，加深犯罪之猖獗，且犯後復否認犯行態
    度非佳等一切情狀，量處如主文所示之刑，並諭知易科罰金
    之折算標準，以資懲儆。又扣案之上開復華商銀提款卡一只
    ，係被告所有供犯罪所用之物，爰依刑法第38條第1項第2款
    宣告沒收。至前揭復華商銀存摺及印章，雖係被告供犯罪所
    用之物，惟業已滅失，業據被告於本院審理時自承在卷，爰
    不另宣告沒收，附此敘明。
據上論斷，應依刑事訴訟法第299條第1項前段，刑法第339條第1
項、第30條第1項、第2項、第41條第1項前段、第38條第1項第2
款，罰金罰鍰提高標準條例第1條前段、第2條，判決如主文。
本案經檢察官何蕙君到庭執行職務。
中　　華　　民　　國　　94　　年　　10　　月　　5 　　日
              刑事第二庭  審判長法  官  石馨文
                                法  官  李水源
                                法  官  黃齡玉
以上正本證明與原本無異。
如不服本判決，應於判決送達後10日內，向本院提出上訴狀（ 須
附繕本 ）。
告訴人或被害人對於判決如有不服具備理由請求檢察官上訴者，
其上訴期間之計算係以檢察官收受判決正本之日期為準。
中　　華　　民　　國　　94　　年　　10　　月　　5 　　日
                                書記官  施嘉玫
中華民國刑法第339條
(普通詐欺罪)
意圖為自己或第三人不法之所有，以詐術使人將本人或第三人之
物交付者，處五年以下有期徒刑、拘役或科或併科一千元以下罰
金。
以前項方法得財產上不法之利益或使第三人得之者，亦同。
前二項之未遂犯罰之。
